【裁判字號】    90,訴,528
【裁判日期】    901122
【裁判案由】    偽造文書等
【裁判全文】
臺灣臺中地方法院刑事判決                            九十年度訴字第五二八號
    公  訴  人    臺灣臺中地方法院檢察署檢察官
    被      告    丙○○
    右二人共同選任辯護人  方春意律師
    右一人選任辯護人  林邦賢
    右一人選任辯護人  林俊雄
右列被告等因偽造文書等案件，經檢察官提起公訴（八十九年度偵字第二一六號），
本院判決如左：
    主  文
丙○○、丁○○、甲○○、乙○○共同行使偽造私文書，足以生損害於他人，各處有
期徒刑參月，如易科罰金，均以佰元折算壹日。均緩刑參年。偽造之「慶豐人壽保
險股份有限公司」印章及印文各壹枚，均沒收。
    事  實
一、丙○○係國寶人壽保險股份有限公司（下稱國寶公司）總公司業務部協理，於民
    國（下同)八十五年間，向國寶公司聲稱在慶豐人壽保險股份有限公司（下稱慶
    豐公司）任職之丁○○所屬之業務體系，業務能力甚強，在其推介之下，國寶公
    司乃同意讓丁○○、甲○○及乙○○等人跳槽至國寶公司，從事保險業務之招攬
    工作，而負責全案之丙○○則向國寶公司呈報稱丁○○、甲○○及乙○○等人因
    領有慶豐公司所發之簽約金，需先解決處理，才能使丁○○等人順利跳槽至國寶
    公司任職，嗣經丙○○與丁○○協商後，國寶公司同意支付願意跳槽之丁○○等
    人總額新台幣（下同）一千萬元跳槽費，以利渠等處理原在慶豐人壽之簽約金等
    事宜，而國寶公司先匯款六百萬元給予丁○○等人後，發現跳槽人數未如預期，
    就剩餘未付之四百萬元，經由國寶公司董事長裁示，由國寶公司簽發付款人世華
    聯合商業銀行民權分行（下稱世華銀行民權分行）、票號ＰＮ0000000號
    、票載日期八十五年十一月二十一日、受款人指名為慶豐公司、面額四百萬元之
    禁止背書轉讓之支票一紙，交予丙○○，指示由丙○○逕向慶豐公司交涉此案，
    詎丙○○於領得該支票後，竟未按指示與慶豐公司交涉，明知該支票系禁止背書
    轉讓之支票，卻持該支票與丁○○、甲○○、乙○○等人商討如何處理，經渠等
    討論後，四人為順利兌現該四百萬元之支票，遂基於共同之犯意聯絡，由乙○○
    將該支票存入其在臺灣土地銀行中港分行（下稱台銀中港分行）0000000
    00000號帳戶，再以偽造委任取款背書之方式領取該四百萬元。旋即由乙○○盜刻「慶豐人壽保險股份有限公司」之印章，並將之蓋用於前開支票之背面，
    且在支票背註記「委託受任領款人代為取款  受任人：乙○○（印文），而偽造
    具私文書性質之慶豐公司委任取款背書，再由乙○○於八十五年十一月二十七日
    將該支票存入其所有前述台銀中港分行帳戶提示兌現而領得該四百萬元跳槽費而
    行使之，足以生損害於慶豐公司及金融機構對於禁止背書轉讓支票管理之正確性
    ，嗣該四百萬元均由甲○○處理跳槽相關事宜。
二、案經國寶公司訴由臺灣臺中地方法院檢察署檢察官偵查起訴。
    理  由
一、訊據被告丙○○、丁○○、甲○○及乙○○等四人固均以一千萬元係做為丁○○
    等人自慶豐公司跳槽至國寶公之跳槽費及前開四百萬元支票系禁止背書轉讓支票
    及該支票後來經由乙○○存入其在台銀中港分行帳戶提示兌現等情不諱，惟均矢
    口否認有何偽造文書之犯行，被告丙○○辯稱略以：伊只是將支票交予丁○○去
    處理簽約金之事宜，當時甲○○及乙○○都在場，原來董事長戊○○在開票時有
    問伊支票抬頭寫慶豐公司有無問題，伊詢問丁○○答覆說沒有問題，董事長就將
    支票開給伊，後來支票如何處理，伊不知道等語；被告丁○○辯稱略以：支票是
    由丙○○交給伊，伊轉交給甲○○，當時乙○○也在場，支票何人提示伊不知道
    等語；被告甲○○辯稱略以：伊事先不知道支票慶豐公司禁止背書轉讓的票，是
    丙○○拿來時伊才知道，四百萬元不是全部伊拿的，一部分是給設定抵押的人，
    一部分是給有意跳槽的人，一千萬元是給伊等的跳槽費，丙○○拿四百萬元支票
    來時，伊四人都在場，另外還有處經理及經理在場，伊四人均看過支票後，都知
    道支票受款人是慶豐公司之禁止背書轉讓支票，是丙○○說找一個在台中銀行有
    認識的人處理領出，因為乙○○有認識銀行的人，就把支票交給乙○○，慶豐公
    司印章是乙○○一人去刻的，伊等都知道票是由乙○○去領取等語；被告乙○○
    辯稱略以：支票是由丙○○拿下來交給丁○○，當時伊在國寶公司樓上，是甲○○叫伊下樓，把支票交給伊並說這是房地產設定抵押的，伊跟甲○○提到這支票
    是指名受款人的支票，將來提示會有問題，丙○○及丁○○並沒有什麼反應，慶
    豐公司印章是伊與甲○○一起去刻的，後來伊把支票拿到伊在台銀中港分行帳戶
    代收，伊有在支票背面寫「受任人」，並蓋用其本人印章等語。惟查被告乙○○
    所提示之前開支票，係指名受款人為慶豐公司之禁止背書轉讓支票，有該支票影
    本一紙在卷足資佐證，亦為被告四人所不否認，是前開支票為禁止背書轉讓支票
    ，為被告四人所明知已無疑義。次查被告乙○○對於前開支票為禁止背書轉讓支
    票，竟盜刻受款人慶豐公司之印章並將之盜用於支票背面，再蓋用其本人印章而
    以委任取款之方式提示該支票等情，業據被告乙○○自白不諱，是被告乙○○自
    白與事實相符，堪以採信，其犯行應堪認定。末查被告丙○○係受國寶公司之託
    執行交付支票之任務，對於支票受款人係指名為慶豐公司，理應將前開支票轉交
    受款人慶豐公司，乃竟將支票交予非指名受款人之被告丁○○，並與非指名受款
    人之被告丁○○、甲○○共同討論如何處理該支票，是被告丙○○、丁○○及甲○○有以偽造背書後再以委任取款方式提示該支票之主觀犯意甚為灼然。又被告
    丙○○、丁○○及甲○○雖未實際參與偽造印章及提示該支票之行為，惟刑法上
    所指之共同正犯，係共同實施犯罪行為之人，在共同意思範圍內，各自分擔犯罪
    行為之一部，相互利用他人之行為，以達其犯罪之目的，其成立不以全體均行參
    與實施犯罪構成要件之行為，參與犯罪構成要件之行為者，固為共同正犯；以自
    己共同犯罪之意思，參與犯罪構成要件以外之行為，或以自己共同犯罪之意思，
    事前同謀，而由其中一部分人實行犯罪之行為者，亦均應認為共同正犯，對於全
    部行為所發生之結果，均須負其責任（司法院大法官會議釋字第一Ｏ九號解釋參
    照），是被告依丙○○、丁○○及甲○○既明知支票係禁止背書轉讓，仍參與共
    同討論如何處理該支票，最後交由被告乙○○以偽造印章後偽造背書之方式提示
    支票，仍無礙渠三人共犯之成立。綜上所述，件事證明確，被告四人犯行均堪認 --
    定。
二、核被告丙○○、丁○○、甲○○、乙○○四人所為，均係犯刑法第二百十六條、
    第二百十條行使偽造私文書罪。偽造印章為偽造私文書之部分行，不另論罪。又
    偽造私文書後持以行使，則偽造之低度行為應為行使之高度行為所吸收，亦不另
    論罪。又被告四人彼此間有犯意聯絡及行為分擔，均應論以共同正犯。爰審酌被
    告四人犯罪之動機、目的、手段、犯罪所生損害及被告乙○○已與國寶人壽達成
    民事和解並犯罪後態度等一切情狀，各量處如主文所示之刑，並均諭知易科罰金
    之折算標準，以示懲儆（查渠等行為後，刑法第四十一條業已於九十年一月十日
    修正公布，同年月十二日生效，修正後刑法第四十一條第一項前段規定「犯最重
    本刑為五年以下有期徒刑以下之刑之罪，而受六個月以下有期徒刑或拘役之宣告
    ，因身體、教育、職業、家庭之關係或其他正當理由，執行顯有困難者，得以一
    元以上三元以下折算一日，易科罰金。」，與修正前刑法第四十一條規定「犯最
    重本刑為三年以下有期徒刑以下之刑之罪，受六個月以下有期徒刑或拘役之宣告
    ，因身體、教育、職業、家庭之關係，執行顯有困難者，得以一元以上三元以下
    折算一日，易科罰金。」不同。比較新舊法結果，以新法較有利於行為人，故依
    刑法第二條第一項前段規定，本件自應適用裁判時之法律即修正後刑法第四十一
    條第一項前段之規定，併此敘明。）。又被告丙○○、丁○○、甲○○及乙○○
    等四人均未曾受有期徒刑以上刑之宣告，有臺灣高等法院被告全國前案紀錄表及
    臺灣臺中地方法院檢察署刑案資料查註紀錄表在卷可稽，姑念渠等因一時失慮致
    罹刑章，經此次偵審教訓，當知所警惕，信無再犯之虞，本院認為對渠等所宣告
    之刑，以暫不執行為適當，爰均併予宣告緩刑三年，以啟自新。又偽造之慶豐公
    司印章及印文各一枚，不問屬於犯人與否，應依刑法第二百十九條規定宣告沒收
    。至在支票背面偽造之文書，則因向銀行提示而行使，已非屬被告所有，自不得
    宣告沒收，併予敘明。
三、又公訴意旨另以被告四人於前該支票提示後，將四百萬元侵占入己，因認被告四
    人另涉刑法第三百三十五條第一項之侵占罪嫌云云。訊據被告四人對於前開支票
    經被告乙○○提示後，四百萬元均存入被告乙○○帳戶內，再經由被告甲○○處
    理而使用於欲跳槽至國寶公司之人員等情固不否認，惟均堅決否認有何侵占之犯
    行，辯稱略以：一千萬元（含前開支票四百萬元）本即屬於欲跳槽之全體人員所
    有，伊等並無侵占之意等語。經查刑法第三百三十五條第一項所謂之侵占罪，係
    指行為對於自己所持有而屬於他人之物，變易持有為所有之意而將之據為己有始
    足當之，如行為人所持有之物，原即屬行為人所有，則與侵占罪之構成要件不符
    ，即不得以侵占罪相繩。本件被告丁○○、甲○○及乙○○原任職於慶豐公司，
    渠等跳槽至國寶公司之跳槽費（即簽約金）雙方談妥為一千萬元，是該一千萬元
    原即應由國寶公司支付予欲跳槽至該公司之人員處理渠等在慶豐公司之簽約金（
    按即跳槽費），如有剩餘，亦屬渠等跳槽之人所有等情，業經證人即國寶公司總
    經理郭功彰於檢察官偵查中到庭證述屬實。是前開一千萬元係屬國寶公司給予欲
    跳槽至國寶公司人員之跳槽費，做為跳槽人員處理渠等原在慶豐公司之簽約金，
    則該一千萬元於國寶公司支付後，其所有權應屬跳槽之人所有應無疑義，而跳槽
    之人對於該一千萬元之處理並無任何異議，亦未有人對該一千萬元之分配提出質
    疑，益徵該一千萬在跳槽人員之內部分配中並無侵占之情事，而被告丙○○亦未
    侵占該一千萬元，從而該一千萬元既為國寶公司同意支付予跳槽至國寶公司之人
    ，對國寶公司而言並無被侵占之可能，揆諸前開說明，被告四人所為，核與刑法
    第三百三十五條第一項侵占罪之構成要件尚屬有間，尚難論以該條之罪，此外，
    本院復查無其他積極證據足認被告四人涉犯公訴人所指之侵占犯行，惟公訴人認
    此部分與前開有罪部分具裁判上一罪之牽連關係，爰不另為無罪之諭知，附此敘
    明。
據上論斷，應依刑事訴訟法第二百九十九條第一項前段、刑法第二條第一項前段、第
二十八條、第二百十六條、第二百十條、修正後刑法第四十一條第一項前段、刑法第
七十四條第一款、第二百十九條、罰金罰鍰提高標準條例第二條，判決如主文。
本案經檢察官陳棟杰到庭執行職務。
中      華      民      國      九十      年    十一    月    二十二    日
                                  臺灣臺中地方法院刑事第一庭
                                      法  官  簡  賢  坤
右正本證明與原本無異。
如不服本判決，應於判決送達後十日內向本院提出上訴狀，上訴於台灣高等法院台中
分院( 須附繕本 )。
                                      書記官
中      華      民      國      九十      年    十一    月    二十二    日
附錄本案論罪科刑法條全文：
刑法第二百十六條
  行使第二百十條至第二百十五條之文書者，依偽造、變造文書或登載不實事項或使
  登載不實事項之規定處斷。
刑法第二百十條：
  偽造、變造私文書，足以生損害於公眾或他人者，處五年以下有期徒刑。


司法院資訊處製作；財團法人民間司法改革基金會備份。
